【裁判字號】    89,訴,1391
【裁判日期】    891230
【裁判案由】    清償債務
【裁判全文】
臺灣桃園地方法院民事判決  八十九年度訴字第一三九一號
    原      告    華南產物保險股份有限公司
                              .
    法定代理人    丙○○      .
    訴訟代理人    乙○○      .
    複  代理人    呂嘉祥      .
    被      告    丁○○      .
    訴訟代理人    甲○○律師
右當事人間請求清償債務事件，本院判決如左：
    主    文
被告應給付原告新台幣壹拾萬元及自民國八十九年七月二十六日起至清償日止，按週
年利率百分之五計算之利息。
原告其餘之訴駁回。
訴訟費用由原告負擔十二分之十一；餘由被告負擔。
    事    實
甲、原告方面：
  一、聲明：被告應給付原告新台幣（下同）壹佰貳拾萬元及自支付命令送達翌日起
      至清償日止，按年利率百分之五計算之利息。
  二、陳述：
（一）緣被告丁○○於民國（下同）八十七年九月三十日清晨四時許，酒後（酒精濃
      度達到０．６５ＭＧ／Ｌ）駕駛原告承保Ｒ二－八九八九號自小客車，於行經
      桃園市○○路五百六十號前，因未注意車前狀況致撞及騎乘人力三輪車之訴外
      人林寶源，導致訴外人林寶源送醫不治死亡，嗣經報請桃園縣警察局桃園分局
      埔子派出所處理。
（二）訴外人林寶源死亡，原告依強制汽車責任保險法規定給付一百二十萬元予林寶
      源繼承人林曾阿簞等。惟因本次事故被告丁○○涉及酒後駕駛之行為，依前開
      法條第二十七條第一款之規定，保險人於賠付後得向加害人求償。故原告於八
      十七年十一月六日賠付上揭賠款後，依法取得向被告求償之權，詎被告迄無賠
      償之意，為此請求如訴之聲明。
  三、對被告抗辯之陳述：
（一）被告駕車不慎致訴外人林寶源亡故，依法應賠償喪葬費、扶養費與精神慰撫金
      等費用，因訴外人林員未婚無子嗣，而林曾阿簞另有二子，故可請求扶養費為
      七點二萬扶養親屬寬減額乘以十二點五三六三九（餘命十七之霍夫曼係數）乘
      以（三分之一）約三十萬，喪葬費依北市葬儀公會各級標準平均約為三十萬，
      死者母親慰撫金核給五十萬，合計為一百一十萬元，故以強制汽車責任保險最
      高額一百二十萬核賠。另依兩造間所訂「汽車第三人責任險」及「汽車第三人
      責任附加酗酒駕車責任險批單」等條款之約定，原告僅就超過強制汽車第三人
      責任險金額以上之部分負賠償之責，則有關任意險之酗酒險部份原告自無庸核
      賠。
（二）另本案被告與死者家屬私下協議，同意自行賠付家屬一百一十萬元，因原告已
      同意核賠一百二十萬元予死者家屬，故被告與被害人家屬和解時，為求慎重乃
      央求原告公司理賠姜俊吉見證簽名，除確認原告給付一百二十萬元無訛外，亦
      雙方見證加害人另行賠付一百一十萬元後，有關民事和解部份即已圓滿解決。
  三、證據：提出警方處理情形報告表、死亡證明書、領款收據、強制汽車責任保險
      單、強制汽車責任保險單條款、汽車保險單影本、附加險批單影本、汽車第三
      人責任保險條款影本、訪問表影本各乙份等為證。
乙、被告方面：
  一、聲明：駁回原告之訴。
  二、陳述：
（一）按依原告公司之汽車第三人責任保險條款第六條第二項之規定「被保險人依法
      應負賠償責任時，損害賠償請求權人得依下列規定，在被保險人依法應負之損
      害賠償範圍內，直接向本公司請求支付賠償金額；肇事責任已確定，並經當事
      人雙方以書面達成和解，並經本公司同意者」。查被告因酒後駕車肇事，致被
      害人林寶源死亡，依法應對被害人林寶源之繼承人林曾阿簞負損害賠償責任。
      被告遂與林曾阿簞商討和解賠償事宜，雙方同意以貳佰參拾萬元達成和解。嗣
      被告旋即通知原告公司，原告公司表示因被告係酒後肇事，雖有投保強制汽車
      責任險及酗酒駕車責任險，然僅能依酗酒駕車責任險之規定理賠壹佰貳拾萬元
      ，被告需自負壹佰壹拾萬元，被告表示同意，原告公司亦表同意。被告、原告
      公司及林曾阿簞遂約定於八十七年十一月六日簽訂和解契約書，由原告公司直
      接給付壹佰貳拾萬元於林曾阿簞，由被告直接給付壹佰壹拾萬元。是被告與林
      曾阿簞以貳佰參拾萬元和解，係經原告公司同意，且由原告公司直接給付壹佰
      貳拾萬元於林曾阿簞，此觀和解契約書即明。故本件和解既經原告公司同意，
      並由原告公司直接給付賠償金額於林曾阿簞。依原告公司之汽車第三人責任保
      險條款第六條第二項之規定，原告公司即應負起支付賠償金額之責。
（二）查被告於八十七年六月十二日，與原告公司訂立保險契約，其保險期間自八十
      七年六月十二日中午十二時起至八十八年六月十二日中午十二時止，其保險種
      類有竊盜損失險、第三人責任險、酗酒駕車責任險等。又酗酒駕車責任險之承
      保範圍，依附加險批單之規定，原告公司對因受酒類影響之人駕駛被保險汽車
      發生意外事故，致第三人死亡或受有體傷或第三人財物受有損失，依照本保險
      單汽車第三人責任險有關條款之規定，對被保險人負賠償之責。
（三）又查被告於八十七年九月三十日凌晨四時許，因酒後駕車致發生車禍，並致訴
      外人林寶源死亡。依法被告應賠償於訴外人林寶源之繼承人。而依被告與原告
      所訂立之酗酒駕車責任險，於此情形，原告公司應依照保險契約汽車第三人責
      任險有關規定，對被告負賠償之責。是原告公司依汽車第三人責任險之規定，
      無庸負賠償之責。然依酗酒駕車責任險之規定，原告公司仍應對被告負賠償之
      責。而且酗酒駕車責任險其承保範圍與汽車第三人責任險同，原告所賠償之金
      額亦未超過保險金額。故原告起訴主張，請求被告返還新台幣壹佰貳拾萬元之
      賠償款，依法無據。
  三、證據：提出汽車保險單、附加險批單、汽車第三人責任保險條款、和解契約書
      影本各乙份等為證。
    理    由
一、原告起訴主張被告丁○○於八十七年九月三十日清晨四時許，酒後駕駛原告承保
    Ｒ二－八九八九號自小客車，於行經桃園市○○路五百六十號前，因未注意車前
    狀況致撞及騎乘人力三輪車之訴外人林寶源，導致訴外人林寶源送醫不治死亡，
    原告依強制汽車責任保險法規定給付一百二十萬元予林寶源繼承人林曾阿簞等。
    惟因本次事故被告丁○○涉及酒後駕駛之行為，依前開法條第二十七條第一款之
    規定，保險人於賠付後得向加害人求償。故原告於八十七年十一月六日賠付上揭
    賠款後，依法取得向被告求償之權，詎被告迄無賠償之意，為此請求被告應給付
    原告一百二十萬元及自支付命令送達翌日起至清償日止，加計法定遲延利息。被
    告則以被告於八十七年六月十二日，與原告公司訂立保險契約，其保險期間自八
    十七年六月十二日中午十二時起至八十八年六月十二日中午十二時止，其保險種
    類有竊盜損失險、第三人責任險、酗酒駕車責任險等。而酗酒駕車責任險之承保
    範圍，依附加險批單之規定，原告公司對因受酒類影響之人駕駛被保險汽車發生
    意外事故，致第三人死亡或受有體傷或第三人財物受有損失，依照本保險單汽車
    第三人責任險有關條款之規定，對被保險人負賠償之責。被告於八十七年九月三
    十日凌晨四時許，因酒後駕車致發生車禍，並致訴外人林寶源死亡。依法被告應
    賠償於訴外人林寶源之繼承人，被告遂與林曾阿簞商討和解賠償事宜，雙方同意
    以貳佰參拾萬元達成和解，而依被告與原告所訂立之酗酒駕車責任險，於此情形
    ，原告公司應依照保險契約汽車第三人責任險有關規定，對被告負賠償之責。是
    原告公司依汽車第三人責任險之規定，無庸負賠償之責。然依酗酒駕車責任險之
    規定，原告公司仍應對被告負賠償之責。而且酗酒駕車責任險其承保範圍與汽車
    第三人責任險同，原告所賠償之金額亦未超過保險金額等語，資為抗辯。
二、經查原告主張被告所有車號Ｒ二－八九八九號自用小客車向原告保險公司分別投
    保強制汽車第三人責任險，保險金額為一百二十萬元，及向被上訴人投保汽車第
    三人責任險（內含酗酒險批單），保險金額每一個人傷害為一百二十萬元，保險
    期間自八十七年六月十二日中午十二時起至八十八年六月十二日中午十二時止，
    被告丁○○於八十七年九月三十日清晨四時許，酒後駕駛原告承保Ｒ二－八九八
    九號自小客車，於行經桃園市○○路五百六十號前，因未注意車前狀況致撞及騎
    乘人力三輪車之訴外人林寶源，導致訴外人林寶源送醫不治死亡，原告依強制汽
    車責任保險法規定給付一百二十萬元予林寶源繼承人林曾阿簞之事實，業據其提
    出警方處理情形報告表、死亡證明書、領款收據、強制汽車責任保險單、強制汽
    車責任保險單條款、汽車保險單影本、附加險批單影本、汽車第三人責任保險條
    款影本、訪問表影本各乙份等為證，且為被告所不爭執，自堪信為真實。
三、被告抗辯原告應依兩造間所訂立之汽車第三人責任險附加酗酒駕車責任險之契約
    ，就被告因酒後駕車不慎撞傷第三人林寶源所支付之一百一十萬元賠償金負理賠
    之責等語，則為原告所否認，陳稱依兩造間所訂「汽車第三人責任險」及「汽車
    第三人責任附加酗酒駕車責任險批單」等條款之約定，原告僅就超過強制汽車第
    三人責任險金額以上之部分負賠償之責，則有關任意險之酗酒險部份原告自無庸
    核賠云云，經查：
(一)按「強制汽車第三人責任險」係依據公路法第六十五條而來，具有強制性之社會
    保險，乃政府強制規定汽車所有人一律投保，以保障車禍之受害人，避免求償無
    門；至「汽車第三人責任險」，則係針對自認被保險金額不足以填補車禍所生之
    龐大賠償金額，由被保險人另行任意附加之責任保險，兩者性質上有別，故汽車
    第三人責任險在基本上應屬補充強制責任險所欠缺或不足之部分。本件兩造所訂
    立之「汽車第三人責任險條款」部分約定「承保範圍」為「．．．本公司僅對超
    過強制汽車責任保險給付標準以上之部分，對被保險人負賠償之責」；另就所訂
    之「汽車第三人責任險附加酗酒駕車責任險批單」亦載明「(一)茲經雙方同意，在
    被保險人繳付保險費後，本公司對因受酒類影響之人駕駛被保險汽車發生意外事
    故，致第三人死亡或受有體傷或第三人財物受有損失，依法應由被保險人負賠償
    責任而受賠償請求時，本公司依照本保險單汽車第三人責任險有關條款之規定，
    對被保險人負賠之責」，固據原告提出汽車第三人責任保險條款、附加險批單各
    乙份為証，然查被告雖已向原告保險公司投保一百二十萬之強制汽車第三人責任
    險，惟依據其所訂之契約內容就酗酒駕車肇事責任部分，係約定保險人於支付後
    得向被保險人追償，此有強制汽車責任保險單條款第五條在卷可稽，足見被告向
    原告保險公司所投保之強制汽車責任險就酗酒駕車肇事責任部分，原告保險公司
    並不負理賠之責（亦即其保險金額為零），從而被告另向原告投保之第三人責任
    險並附加酗酒駕車責任險自屬補充其所投保強制汽車第三人責任險中所欠缺及不
    足之範圍。原告雖辯稱，其附加之酗酒駕車責任險賠償金額限於強制責任汽車保
    險之保險金額（即一百二十萬元）以上之部分，然依前所述，前開強制汽車責任
    險本不就酗酒駕車所生之責任予以賠償，則被告雖再行加保酗酒附加責任險，其
    就強制責任險保險金一百二十萬元部分，酗酒駕車責任險根本無法發揮其保障之
    作用（因強制責任險就一百二十萬元不予理賠，而所附加之酗酒責任險又只對超
    過強制責任險保險金一百二十萬元部分才理賠），殊非被告再行加保之本意。且
    縱如原告所辯，兩造間之酗酒駕車責任險批單上載明僅就超過強制責任險之保險
    金額以上部分，始負賠償責任，然本件被告就酗酒駕車之責任，原告保險公司就
    其強制責任保險所給付之保險金額為零，則原告所辯其所應負之賠償金額應扣除
    一百二十萬元強制責任保險金額，亦與事實不符而不足取。
(二)次按，保險法第九十三條雖規定「保險人得約定被保險人對於第三人就其責任所
    為之承認、和解或賠償，未經其參與者，不受拘束」，惟查本件被告因酒後駕車
    發生車禍，致訴外人林寶源死亡，雙方於八十七年十一月六日和解成立被告賠付
    訴外人林寶源之家屬二百三十萬元，其中原告保險公司於本日支付即期支票一百
    二十萬元，另由被告當場交付現金一百一十萬元之事實，業據被告提出和解書為
    証，且為原告所不爭執，且原告保險公司之理賠員姜俊吉亦在場為和解書之見證
    人，原告既已參與該項和解即應受拘束，已足証明被告就本次保險事故之發生應
    賠償並已賠償林寶源之家屬一百一十萬元。
四、綜上所述，原告依據強制汽車責任險請求被告給付一百二十萬元，固屬有據，惟
    因系爭酗酒駕車任意責任險之約定，被告復可向原告請求給付保險金一百一十萬
    元，兩相折抵，原告尚可向被告請求一十萬元。從而，原告請求被告給付一十萬
    元及自支付命令狀繕本送達之翌日即八十九年七月二十六日起至清償日止，按週
    年利率百分之五計算之利息，尚無不合，應予准許，超過部份則難謂有據，應予
    駁回。
五、至兩造其餘攻擊或防禦方法，及未經援用之証據，經本院斟酌後，認為均不足以
    影響本判決之結果，自無庸逐一詳予論駁，附此敘明。
六、據上論結，本件原告之訴為一部有理由，一部無理由，依民事訴訟法第七十九條
    但書，判決如主文。
中      華      民      國    八十九    年    十二    月      三十      日
                                        臺灣桃園地方法院民事第二庭
~B法      官  吳幸娥
右為正本係照原本作成
如對本判決上訴須於判決送達後廿日內向本院提出上訴狀
中      華      民      國      九十    年      一   月        二      日
~B法院書記官  王恬如


司法院資訊處製作；財團法人民間司法改革基金會備份。
